臺灣高等法院刑事判決
109年度上訴字第3906號
上  訴  人  
即  被  告  蔡政杰



上列上訴人因傷害案件，不服臺灣臺北地方法院109年度訴字第2
69號，中華民國109年8月25日第一審判決（起訴案號：臺灣臺北
地方檢察署108年度偵字第20691號），提起上訴，本院判決如下
：
    主  文
上訴駁回。
    犯罪事實
一、蔡政杰與徐鳴鐘為鄰居，雙方於民國108年6月25日18時20分
    許，在臺北市○○區○○○路0段00號前，因故發生爭執，徐鳴鐘
    先出手攻擊蔡政杰未果，蔡政杰因而心生不滿，遂基於傷害
    之犯意，徒手攻擊徐鳴鐘臉部，並以身體重量將徐鳴鐘壓制
    在地，致其受有左側眼部挫傷、雙側下肢擦傷及左側角膜破
    損等傷害後，悻然離去，經警據報後到場處理，而查悉上情
    。
二、案經徐鳴鐘訴由臺北市政府警察局中山分局報請臺灣臺北地
    方檢察署檢察官偵查起訴。
    理  由
壹、程序部分：
    本院援引之下列證據資料（包含供述證據、文書證據等），
    並無證據證明係公務員違背法定程序所取得。檢察官、被告
    蔡政杰於原審準備程序、審理時及本院審理時，對原審及本
    院所提示之被告以外之人審判外之供述，包括供述證據、文
    書證據等證據，就證據能力均未表示爭執，且迄言詞辯論終
    結前並未聲明異議，亦無顯有不可信之情況與不得作為證據
    之情形，本院審酌上開證據資料製作時之情況，尚無違法不
    當及證明力明顯過低之瑕疵，認為以之作為證據應屬適當，
    是依刑事訴訟法第159條至第159條之5規定，本院所引用供
    述證據及文書證據均有證據能力。
貳、實體部分：
一、事實之認定：
    訊據上訴人即被告蔡政杰固坦承有將告訴人徐鳴鐘壓制在地
    之事實，惟矢口否認有何傷害犯行，辯稱：「一開始是告訴
    人對我言語挑釁及口出穢言，對我揮拳，但沒有打到我，我
    推開他，出於自衛將告訴人壓制在地，但沒有打告訴人，洵
    無傷害犯行。」云云。經查：　　
　㈠被告與告訴人於108年6月25日18時20分許，在臺北市○○區○○○
    路0段00號前，因故發生爭執，告訴人先出手攻擊被告未果
    ，被告因而心生不滿，遂基於傷害之犯意，徒手攻擊告訴人
    臉部，並以身體重量將告訴人壓制在地，致其受有左側眼部
    挫傷、雙側下肢擦傷及左側角膜破損等傷害等情，業經證人
    即告訴人徐鳴鐘迭於警詢、偵查中指證：「被告當天喝醉對
    我叫囂、嗆聲，我便質疑他為何先前踹我家鐵門，他否認踹
    門的行為，且不斷地對我辱罵髒話，我就忍不住攻擊他，但
    沒打到，反而被他打到地上，最後還打到馬路邊，我所受的
    傷就如同診斷證明書上所載。」等語綦詳（見偵卷第11至13
    、71至73頁），並有馬偕紀念醫院診斷證明書、監視器翻拍
    照片可佐（見偵卷第25、27至35頁），足信為真實。
　㈡經原審勘驗案發地監視器錄影畫面之勘驗結果略以：
　1.畫面時間「2019/06/25 18：18：38-18：18：55」：
    蔡政杰走向大樓門口並開始抽菸，與徐鳴鐘持續互有隔空手
    勢指點及揮舞動作。
　2.畫面時間「2019/06/25 18：18：55-18：19：02」：
    徐鳴鐘手持罐裝飲料從座椅上起身，開始朝蔡政杰方向走去
    。徐鳴鐘舉起持罐裝飲料之右手，朝蔡政杰方向揮打，蔡政
    杰閃避躲過。
　3.畫面時間「2019/06/25 18：19：02-18：19：09」：
    蔡政杰舉起右手朝向徐鳴鐘揮打，徐鳴鐘被打到臉部，共計
    二次揮打行為。徐鳴鐘順勢舉起路旁的改道牌，接著被蔡政
    杰推倒在地。
　4.畫面時間「2019/06/25 18：19：09-18：19：27」：
    徐鳴鐘起身後，與蔡政杰雙方持續對峙，蔡政杰進一步向前
    抓住徐鳴鐘衣領並毆打攻擊。
　5.畫面時間「2019/06/25 18：19：27-18：19：50」：
    蔡政杰將徐鳴鐘推倒後，在地上持續徒手毆打攻擊徐鳴鐘，
    接著抓住徐鳴鐘，以腳踢攻擊徐鳴鐘。
　6.畫面時間「2019/06/25 18：19：50-18：20：47」：
    蔡政杰持續以身體壓制徐鳴鐘。
　7.畫面時間「2019/06/25 18：20：47-18：21：11」：
    蔡政杰放開徐鳴鐘，徐鳴鐘起身並攙扶路旁公共桿，雙方有
    交談動作。接著蔡政杰即逕自離開現場，徐鳴鐘留在原地。
　㈢上開影片經原審當庭播放，被告對勘驗結果表示沒有意見（
    見原審卷第41頁），並經本院勘驗結果與原審勘驗筆錄相符
    ，有勘驗筆錄（見原審卷第39至41、43至53頁；本院卷第43
    頁）、錄影影片存卷足佐。細觀影片所示內容，可知被告與
    告訴人先有口語交談後，告訴人持罐裝飲料之右手，朝被告
    方向揮打，惟未擊中被告後，被告隨即徒手攻擊告訴人臉部
    ，並將告訴人推倒在地後繼續攻擊，再以身體重量壓坐在告
    訴人身上將近1分鐘，可見告訴人上開指證其因與被告有所
    爭執，先出手攻擊被告未果，後反被被告徒手攻擊，並壓制
    在地等情，確屬事實。益見被告確有於案發當日本於傷害他
    人身體之犯意，以前揭方式徒手傷害告訴人，致其受有前述
    傷勢無訛。
　㈣被告雖辯稱係告訴人先出手，其正當防衛，推開告訴人，告
    訴人始受傷，並非傷害云云。然：
　1.按所謂正當防衛必須對於現在不法之侵害始得為之，侵害業
    已過去，自不得主張防衛權，而互毆係屬多數動作構成單純
    一罪，而互為攻擊之傷害行為，縱令一方先行出手，還擊之
    一方，在客觀上苟非單純對於現在不法之侵害為必要排除之
    反擊行為，因其本即有傷害之犯意存在，自無主張防衛權之
    餘地（最高法院96年度台上字第3526號判決意旨參照）。
　2.觀之前開被告與告訴人衝突之過程，被告與告訴人因故發生
    爭執，告訴人進而先對被告揮拳未果，然被告卻旋即徒手攻
    擊告訴人頭部，並以身體重量壓坐在告訴人身上，再以腳踢
    告訴人。惟被告為上開攻擊行為時，告訴人已停止其攻擊行
    為，難認為告訴人對於被告客觀上有何現在不法之侵害存在
　　，況被告若係出於防衛之意，其推開告訴人時，告訴人之攻
    擊行為已結束，被告何以再以手攻擊告訴人？又以身體重量
    壓坐在告訴人身上，復以腳踢告訴人？益見斯時被告係基於
    傷害之犯意為之。則被告上開以手、腳攻擊告訴人，並將告
    訴人壓制在地之行為，既非針對現在不法侵害而防衛自己或
    他人權利之行為，自非正當防衛。又縱使告訴人有對被告口
    出穢語，然被告前開傷害行為，並無助於解決被告自認受侵
    害之現狀，客觀上被告顯非單純對於現在不法之侵害為必要
    排除之反擊行為，被告係基於傷害犯意為之，自無主張正當
    防衛之餘地。
　㈤綜上所述，被告所辯其係正當防衛云云，要屬事後卸責之詞
    ，不足採信。本件事證明確，被告傷害犯行，洵堪認定，應
    依法論科。
二、核被告所為，係犯刑法第277條第1項之傷害罪。
三、維持原判決及駁回上訴之理由：
  ㈠本院綜合調查證據結果，認原審以被告犯罪事證明確，適用
    刑法第277條第1項、第41條第1項前段，刑法施行法第1條之
    1第1項等規定，並審酌被告不思尊重他人，並循理性方式、
    合法途徑解決問題，僅因細故發生紛爭，即出手傷人，不但
    罔顧鄰居情誼，且傷害他人身體健康，所為並非可取，兼衡
    其犯罪後否認犯行之態度，並衡酌告訴人之傷勢、被告自陳
    之國中肄業之智識程度、未婚、從事廚師工作、月薪新臺幣
    3、4萬元、無須扶養他人等家庭生活、經濟狀況及有猛暴性
    肝炎之身體狀況（見原審卷第205頁、本院卷第54頁），暨
    其素行(見本院被告前案紀錄表)、犯罪之手段、動機、目的
    、所受之刺激等一切情狀，量處有期徒刑3月，如易科罰金
    ，以新台幣1千元折算1日。
  ㈡經核原判決之認事用法均無違誤，量刑亦屬妥適。被告上訴
    仍否認傷害犯行，主張其係出於正當防衛，罹患焦慮症、失
    眠、自律神經失調為由，而指摘原判決不當。惟本件經原判
    決逐一剖析，並就卷內證據資料參互審酌，認定告訴人先出
    手攻擊被告未果，被告旋徒手攻擊告訴人臉部，並以身體重
    量壓坐在告訴人身上，再以腳踢告訴人，致其受有前開傷害
    之犯行明確，並已依刑法第57條各款所列情狀，審酌上開各
    情，在適法範圍內行使其量刑之裁量權，且說明被告客觀上
    顯非單純對於現在不法之侵害為必要排除之反擊行為，而不
    符正當防衛要件，核無違法或不當之情形，業經本院詳述如
    前，原審已審酌關於刑法第57條科刑等一切情狀，在適法範
    圍內行使其量刑之裁量權，核無違法或不當之情形，業經本
    院詳述如前，原判決既無違誤，即應予維持。被告主張其罹
    患焦慮症、失眠、自律神經失調之上訴理由，然由原審及本
    院勘驗案發情形，被告當時之辯識能力及控制能力均正常，
　　被告之前開身體狀況並未影響其刑事責任能力，且迄本院宣
    判前，被告與告訴人仍未達成民事和解，並無刑法第57條各
    款量刑事由之新事證，是被告之上訴，為無理由，應予駁回
    。
據上論斷，應依刑事訴訟法第368條，判決如主文。
本案經檢察官游忠霖提起公訴，檢察官張秋雲到庭執行職務。
中　　華　　民　　國　　109 　年　　12　　月　　2 　　日
                  刑事第十七庭  審判長法　官  鄭水銓
                                      法　官  李世華
                                      法　官  黃雅芬
以上正本證明與原本無異。
如不服本判決，應於收受送達後20日內向本院提出上訴書狀，其
未敘述上訴之理由者並得於提起上訴後20日內向本院補提理由書
（均須按他造當事人之人數附繕本）「切勿逕送上級法院」。
                                      書記官  鄭雅云
中　　華　　民　　國　　109 　年　　12　　月　　2 　　日
附錄：本案論罪科刑法條全文
中華民國刑法第277條第1項
傷害人之身體或健康者，處5年以下有期徒刑、拘役或50萬元以
下罰金。